【裁判字號】    91,家訴,230
【裁判日期】    920829
【裁判案由】    給付扶養費
【裁判全文】
臺灣臺中地方法院民事判決  九十一年度家訴字第二三○號
    原      告  乙○○
    法定代理人  甲○○
    被      告  丙○○
右當事人間請求給付扶養費事件，本院判決如左：
    主      文
原告之訴駁回。
訴訟費用由原告負擔。
    事      實
甲、原告方面：
  一、聲明：被告應自民國九十一年十一月起至九十七年五月原告成年之日止，按月
            於每月十日再給付原告扶養費新臺幣（下同）七千元（合計一萬五千元
            ）。
  二、陳述：
  （一）原告之父甲○○與原告之母即被告原係夫妻，二人於七十八年五月二十日離
        婚，嗣於八十六年八月二十日成立訴訟上和解，就原告（七十七年五月十八
        日生）之權利、義務由甲○○與被告共同行使或負擔，並於八十七年六月二
        十九日甲○○與被告再訂立和解書，約定二人應於每月十日前各給付八千元
        作為原告之生活、教育費用。
  （二）被告雖每月支付原告八千元，卻從未負擔原告生活、教育等費用，只由原告
        之父甲○○一人獨撐，身兼數職，雖壓力極大但仍視為甜蜜之負擔，不以為
        意，無奈身體終因積勞成疾，導致腎臟結石住院治療，且罹患憂鬱症，慢性
        肝炎（有轉化為肝癌之高風險）、美尼爾氏症、眩暈、肝硬化，須長期治療
        ，現在根本無法工作，原告生活陷入困境，再者，原告正值求學階段，即將
        進入高中就學，如因經濟因素不能安心念書甚或喪失繼續受教育之權利，對
        原告實極為不公平，是經原告之父於九十一年十一月十日召開親屬會議，議
        決被告每月應增加給付七千元作為原告之生活教養費用，並從九十一年十一
        月起開始給付至九十七年五月十日止，以符合原告之最佳利益。為此依民法
        第一千一百十四條第一款、第一千一百十六條之二規定，求為判決被告應自
        九十一年十一月起至九十七年五月原告成年之日止，按月於每月十日再給付
        原告扶養費七千元（合計一萬五千元）。
  （三）依行政院主計處中部辦公室九十二年三月十一日函覆鈞院台灣地區家庭收支
        調查報告，台中市九十年平均每人每月消費支出金額為一萬七千三百一十九
        元，可知，原告請求被告於原告成年前每月再增加負擔七千元之扶養費用，
        實合情合理。
  （四）被告一再以其身體狀況不佳，目前無法工作，惟被告擁有多筆不動產及投資
        ，其財力實屬雄厚，是每月多負擔七千元，對被告而言實係輕而易舉。
  三、證據：提出戶籍謄本二件、和解書影本一份、行政院衛生署臺中醫院診斷證明
            書四紙（含正本一紙、影本三紙）、九十一年十一月十日親屬會議決議
            書影本一份，並聲請調閱被告最近五年所得稅申報及財產歸戶資料。
乙、被告方面：
  一、聲明：如主文所示。
  二、陳述：
  （一）原告請求增加扶養費事件，前經鈞院於九十年九月二十五日判決原告敗訴，
        原告不服提起上訴，亦為臺灣高等法院台中分院於九十一年六月二十六日判
        決駁回原告之上訴因而確定，原告在上開案件審理時，即曾以甲○○於九十
        年五月十五日遭車禍受傷住院醫治及患有腎臟結石、精神疾病、腎臟萎縮，
        與失業無工作，並因原告籌措學費等情，要求由原和解筆錄所載之每月八千
        元調高為每月一萬五千元，經法院認定並無增加扶養費之情事發生而駁回原
        告之請求，則原告並無新事實發生，其再以相同事實另行起訴，顯違反一事
        不再理之規定。
  （二）原告曾於八十九年三月十四起訴請求被告給付扶養費，兩造已於八十九年五
        月一日成立訴訟上和解，其內容為：由被告自八十九年五月十日起至九十七
        年五月十日止於每月十日各給付原告八千元在案，被告均依該和解內容履行
        。
  （三）被告目前身體狀況不好，之前即患有「右坐骨神經病」、「第五腰椎滑落」
        及「頸脊椎及腰椎輕度退化性關節炎」等病症，現復因頸部、背部扭傷、拉
        傷、挫傷、右肩肌肉炎，正長期接受治療。又被告目前以擺設路邊攤，因目
        前經濟不景氣，每月收入大約僅一萬五千元至二萬元，以如此微薄收入，除
        按月給付原告八千元外，尚須負擔平日生活費用，清償銀行貸款本息及繳納
        死會會錢，早已入不敷出，須靠原有積蓄始能平衡，以被告目前之身體狀況
        及經濟能力而言，實無法再支付原告增加之請求。
  （四）況依主計處所發布之九十二年度最低生活費用，台灣省係每月八千四百二十
        六元，該最低生活費係包含一切食衣住行育樂所需，而被告每月給付予原告
        之八千元，僅為生活費而已，原告之學雜費、輔導費、補習費、健保費、保
        險費、置裝費、文具費、購買電腦費、元大教育基金等，均係被告獨力負擔
        ，其數額實遠逾一萬五千元。
  （五）甲○○四肢健全，身體強壯，有能力工作，卻游手好閒，長期嗜賭，動輒以
        原告為由，恐嚇被告並索取金錢，其病症均非屬重大疾病，而所患肝炎尚屬
        輕微，均不會影響工作。
  （六）綜上，被告既已依和解內容按月履行，原告亦無增加生活費之必要，故原告
        之訴實屬無理。
  三、證據：提出本院九十年度家訴字第一五五號判決書影本一件、臺灣高等法院台
            中分院九十年度家上字第一七一號判決書影本一件、診斷證明書影本六
            紙、被告就醫明細一份。
丙、本院依職權調閱本院八十九年度家訴字第三三號給付扶養費事件卷宗、本院九十
    年度家訴字第一五五號給付扶養費事件卷宗、臺灣高等法院台中分院九十年度家
    上字第一七一號給付扶養費事件卷宗，並向財政部台灣省中區國稅局大智稽徵所
    、財政部財稅資料中心調取兩造、甲○○最近五年所得稅申報及財產歸戶資料，
    及向行政院主計處中部辦公室查詢台中市家庭消費支出概況。
    理      由
甲、程序方面：
    按訴訟標的於確定之終局判決中經裁判者，除法律別有規定外，當事人不得就該
    法律關係更行起訴，民事訴訟法第四百條定有明文，確定判決之既判力，原則上
    係以事實審言詞辯論終結時，就該時點之權利或法律關係之存否而生者而言。查
    原告前以被告與其成立和解後，有情事變更情形及九十一年五月二十六日親屬會
    議之決議，原告可請求被告增加給付扶養，故起訴請求被告應於每月五日，按月
    給付原告下列金額：(一)九十年六月五日起至九十一年五月五日止，於每月五日按
    月給付七千元。(二)九十一年六月五日起至九十七年五月五日止，於每月五日按月
    給付一萬元，經臺灣高等法院台中分院以情事之變更非屬增加扶養費之理由，及
    被告負擔之扶養費尚稱允當，判決原告敗訴，並經確定在案，業經本院調閱本院
    九十年度家訴字第一五五號給付扶養費事件卷宗及臺灣高等法院台中分院九十年
    度家上字第一七一號給付扶養費事件卷宗查明屬實。本件雖係相同原告對相同被
    告以與前訴相同之事件、原因事實及法律關係，再提起本訴，且本件請求九十一
    年十一月起至九十七年五月原告成年之日止，按月於每月十日再給付原告扶養費
    七千元核屬前訴請求之一部，已為前訴聲明所涵闊，惟於上開判決後，原告復主
    張於九十一年十一月十日召開親屬會議，議決被告每月應增加給付七千元作為原
    告之生活教養費用，並從九十一年十一月起開始實行至九十七年五月十日止，及
    甲○○於九十一年十一月十九日診斷出患有慢性肝炎等事實，此係前開判決言詞
    辯論終結後發生之新事實，自不為前開判決效力所及，尚無一事不再理原則之適
    用，被告抗辯本件業經判決確定，原告之訴違反一事不再理原則云云，容有誤會
    ，合先敘明。
乙、實體方面：
  一、原告起訴主張：緣原告之父甲○○與被告原係夫妻，二人於七十八年五月二十
      日離婚，嗣於八十六年八月二十日成立訴訟上和解，就原告之權利、義務由甲
      ○○與被告共同行使或負擔，並於八十七年六月二十九日甲○○與被告再訂立
      和解書，約定二人應於每月十日前各給付八千元作為原告之生活、教育費用。
      而被告雖每月支付原告八千元，卻從未負擔原告生活、教育等費用，且甲○○
      復因積勞成疾，導致腎臟結石住院治療，且罹患憂鬱症，慢性肝炎（有轉化為
      肝癌之高風險）、美尼爾氏症、眩暈、肝硬化，須長期治療，無法工作，加以
      原告正值求學階段，即將進入高中就學，乃經親屬會議，議決被告每月應增加
      給付七千元作為原告之生活教養費用，為此依民法第一千一百十四條第一款、
      第一千一百十六條之二規定，求為被告應自九十一年十一月起至九十七年五月
      原告成年之日止，按月於每月十日再給付原告扶養費七千元（合計一萬五千元
      ）之判決。
  二、被告則以原告請求增加扶養費事件，前經本院及臺灣高等法院台中分院判決原
      告敗訴並已確定，原告再以相同事實另行起訴，違反一事不再理之規定，且兩
      造就原告之扶養費，已成立訴訟上和解，被告均依該和解內容履行，又原告之
      父甲○○所患病症非屬重大疾病，並不影響其工作能力，而被告目前身體狀況
      不好，擺設路邊攤之生意不佳，已無力再增加原告之扶養費等語，資為抗辯。
  三、查原告主張其父甲○○與被告原係夫妻，二人於七十八年五月二十日離婚，嗣
      於八十六年八月二十日成立訴訟上和解，就原告（七十七年五月十八日生）之
      權利、義務由甲○○與被告共同行使或負擔，並於八十七年六月二十九日甲○
      ○與被告再訂立和解書，約定二人應於每月十日前各給付八千元作為原告之生
      活、教育費用等事實，業據其提出戶籍謄本二件、和解書影本一件為證，並有
      本院八十六年度家訴字第九七號和解筆錄一紙在卷可憑，被告對前開事實亦不
      爭執，自堪信為真正。
  四、按扶養之方法，由當事人協議定之；不能協議時，由親屬會議定之，民法第一
      千一百二十條定有明文，是扶養方法，只有在當事人無法協議時，始由親屬會
      議定之，原告雖主張原告親屬會議於九十一年十一月十日議決被告每月應增加
      給付七千元，作為原告之生活教養費用，並從九十一年十一月起開始給付至九
      十七年五月十日止之事實，固據其提出親屬會議決議書影本一份為證，惟查原
      告與甲○○曾於八十九年三月十四起訴請求被告給付扶養費，兩造並於八十九
      年五月一日成立訴訟上和解，其內容為：「由被告自八十九年五月十日起至九
      十七年五月十日止於每月十日各給付原告八千元」，而被告亦已依該和解內容
      履行至今等情，為兩造所不爭執，並經本院調閱本院八十九年度家訴字第三三
      號給付扶養費事件卷宗查明屬實，且有該和解筆錄影本一件在卷可稽，則受扶
      養權利之原告既與負扶養義務之被告達成協議成立和解，且兩造遵行多年，自
      不得再由親屬會議任意議定兩造之扶養方法，是原告據此請求增加扶養費，尚
      屬無據。
  五、次按扶養之程度及方法，當事人得因情事之變更，請求變更之，民法第一千一
      百二十一條定有明文，又扶養方雖曾經判定，但被扶養人因以後情事變遷，為
      鞏固其扶養權利起見，請求變更，非法所不許（最高法院十八年上字第一八九
      一號判例意旨參照）。另和解成立者，與確定判決有同一之效力，民事訴訟法
      第三百八十條亦有規定，本件原告訴請被告給付扶養費事件，兩造已於八十九
      年五月一日成立訴訟上和解，已如前述，則本件應審酌，厥為兩造和解成立後
      ，有無情事變更？原告得否據以請求變更（增加）扶養費？查原告主張兩造和
      解筆錄成立後不久，有下列情事變更情形：(一)甲○○患有腎臟結石、憂鬱症，
      慢性肝炎、美尼爾氏症、眩暈、肝硬化，須長期治療，無法工作；(二)原告正值
      求學階段，即將進入高中就學；(三)台中市九十年平均每人每月消費支出金額為
      一萬七千三百一十九；(四)被告擁有多筆不動產及投資，其財力實屬雄厚。茲分
      述如下：
    （一）按扶養義務人，對於扶養權利人應給付之扶養費數額，已經法院判決確定
          後，除扶養權利人，確能證明社會上經濟狀況發生重大變動，一般人日常
          生活所必要之費用急劇增加，致以前判定之數額顯形不足外，自不得無端
          率請增加。又按疾病非生活常態，原難於扶養費中預計，如遇有重大之病
          症祇可要求臨時開支，要難援為扶養費用預算不敷之理由，最高法院十九
          年上字第二三八五號、十八年上字第九三四號著有判例。經查，原告主張
          甲○○患有腎臟結石、憂鬱症，慢性肝炎、美尼爾氏症、眩暈、肝硬化等
          病症，無法工作，固據其提出行政院衛生署台中醫診斷證明書可佐，然為
          被告所否認，且該等病症雖需長期治療，要難逕認為有何重大或不治之病
          症，此外，原告復未能舉證證明甲○○因前開病症致喪失工作能力，揆諸
          上開說明，原告主張甲○○患病為由，請求增加扶養費云云，尚難准許。
    （二）又扶養費包括食、衣、住、行、育、樂等一般人日常生活必要之費用，而
          兩造於八十九年五月一日成立訴訟上和解，其和解內容為：「由被告自八
          十九年五月十日起至九十七年五月十日止於每月十日各給付原告八千元」
          ，已如前述，則被告按月給付原告八千元扶養費，自包括教育費用在內，
          且該和解內容之期間，兩造既約定係至九十七年五月十日止，則原告對於
          其將來可能進入高中、大學就學，因而需用學費之情形，於和解當時應可
          得預料，是原告亦以不得再以就學為由，訴請被告增加扶養費。
    （三）再者，台灣地區九十年度家庭收支調查結果，台中市平均每人每月消費支
          出金額為一萬七千三百一十九元，此有行政院主計處中部辦公室九十二年
          三月十一日室實四字第０九二０００一九四號書函在卷可按，與八十九年
          度之支出金額一萬五千六百二十元相較，固提高一千六百九十九元（0000
          0-00000=1699），惟參酌八十四年度至八十八年度台中市平均每人每月消
          費支出金額（見卷附台中市政府函送之台中市家庭消費支出概況表），其
          額度均係遂年增加，幅度最高者亦有一千五百零八元（八十五年度與八十
          六年度之比較），則前開九十年度提高之金額，仍屬常態範圍，非不得預
          料，故原告於八十九年五月一日成立訴訟上和解時，即可參考八十八年度
          以前之消費支出金額，而預期其至九十七年五月十日期間所需之扶養費，
          是原告以台中市九十年平均每人每月消費支出金額已提高為由，主張應增
          加扶養費，亦無足採。
    （四）至於原告主張被告擁有多筆不動產及投資，其財力雄厚部分，經本院分別
          向財政部台灣省中區國稅局大智稽徵所、財政部財稅資料中心調取兩造、
          甲○○最近五年所得稅申報及財產歸戶資料結果，原告與甲○○並無財產
          ，而甲○○八十七至九十年度之綜合所得，僅八十九年度為六萬四千一百
          七十一元、九十年度為六千一百六十元，此有財政部台灣省中區國稅局大
          智稽徵所九十二年三月十二日中區國稅大智四字第０九二０００四三八二
          號函附之資料清單可憑，而被告雖有不動產及多筆投資，然其投資股利及
          利息所得，八十六年度有二十三筆；八十七年度有十七筆，給付總額四十
          六萬九千二百六十九元；八十八年度有二十九筆，給付總額三十四萬七千
          六百零八元；八十九年度有五十一筆，給付總額四十二萬五千九百八十四
          元，九十年度有四十二筆，給付總額十七萬六千一百九十五元，又被告於
          八十九年十一月、九十年三月二十三日財產增加二筆不動產，其現值分別
          為十七萬九千九百元、四十二萬一千二百元，此有財政部財稅資料中心九
          十二年三月十二日資五字第九二０三八０四二號函附之所得資料統計表、
          調件統計表、調件明細表及扣繳憑單在卷可證，足見被告自八十六年起即
          有多筆投資，而其財產於八十九年五月一日與原告成立訴訟上和解後，雖
          有增加二筆不動產，惟且其投資股利及利息所得於九十年度卻顯形減少，
          是綜觀甲○○與被告歷年之財產及所得情況，尚難謂甲○○與被告之財力
          於兩造在八十九年五月一日成立訴訟上和解前後有明顯之變動，則被告之
          財力狀況，原屬原告可得預料，自不得於和解成立後，再主張情事變更而
          據以增加扶養費之請求。
  六、綜上所述，本件原告主張情事變更，而被告應增加扶養費云云，自屬無據。從
      而，原告本於親子間扶養費請求權，請求被告自九十一年十一月起至九十七年
      五月原告成年之日止，按月於每月十日再給付原告扶養費七千元，為無理由，
      應予駁回。
  七、本件事證已臻明確，兩造其餘攻擊或防禦方法及所提證據，均與本院心證之形
      成及判決結果，不生影響，爰不一一再加以論述，併此明。
丙、據上論結，本件原告之訴為無理由，依民事訴訟法第七十八條，判決如主文。
中      華      民      國    九十二    年      八      月  二十九      日
                              臺灣臺中地方法院家事法庭
~B法      官  楊國精
右為正本係照原本作成。
如對本判決上訴，須於判決送達後二十日內，向本院提出上訴狀，同時表明上訴理由
（須附繕本）。
中      華      民      國    九十二    年      八      月  二十九      日
~B法院書記官


司法院資訊處製作；財團法人民間司法改革基金會備份。
